【裁判字號】    92,上訴,185
【裁判日期】    920417
【裁判案由】    強盜
【裁判全文】
臺灣高等法院臺中分院刑事判決                    九十二年度上訴字第一八五號
    上  訴  人  臺灣臺中地方法院檢察署檢察官
    被      告  甲○○
    選任辯護人  徐盛國
右上訴人因被告強盜案件，不服臺灣臺中地方法院九十一年度訴字第一三七二號，中
華民國九十一年十二月五日第一審判決（起訴及移
察署九十一年度偵緝字第二五四號、九十一年度偵字第一六六九八號）提起上訴，本
院判決如左：
    主    文
原判決撤銷。
甲○○幫助意圖為自己不法之所有，結夥三人以上攜帶兇器踰越安全設備於夜間侵入
有人居住之建築物，以強暴、脅迫至使不能抗拒，而取他人之物，處有期徒刑貳年，
緩刑肆年，在緩刑期間付保護管束。
    事    實
一、甲○○原以駕駛計程車招攬乘客搭乘為業，與乙○○（綽號阿呆）及綽號「小岳
    」、「大象」、「憨面」三名真實姓名年籍均不詳之成年男子係朋友關係，平日
    均聚集於甲○○友人蔡福根位於台北市○○區○○街之住所泡茶、聊天。甲○○
    明知乙○○與綽號「小岳」、「大象」、「憨面」之成年男子等四人共同意圖為
    自己不法之所有計畫至臺中縣豐原市○○路二三一號台中縣農會強盜財物，猶囿
    於交情，而基於幫助強盜之犯意，受僱於民國八十三年十二月十三日晚間十時許
    ，駕駛其兄嫂范姜秀庭所有之車號ＭＦ─一一二號營業小客車，自臺北市○○區
    ○○街搭載乙○○等四人南下，乙○○等四人於上車後即由綽號「小岳」之成年
    男子先給付甲○○車資新台幣（下同）五千三百元，至隔日即十二月十四日凌晨
    一時四十分許到達臺中縣豐原市○○○路之臺中縣農會後門，綽號「小岳」之男
    子即先行下車勘查位置與地形後，乙○○等四名男子即分持手槍二支、番仔刀二
    支及破壞工具（鐵撬、鐵鋸）等兇器（均未扣案）由農會之後鐵門進入農會內，
    威嚇值夜人員陳阿松及陳阿松友人丙○○不要亂動，否則要將陳阿松二人殺害，
    再以撒隆巴斯貼住二人嘴巴，繼以布繩綑綁二人手腳，以此強暴、脅迫方式，致
    使陳阿松與丙○○不能抗拒，隨後由其中二人看守陳阿松二人，其餘二人即踰越
    窗戶之安全設備進入辦公室內，以前開鐵撬、鐵鋸等破壞工具鋸開保險櫃，劫取
    保險櫃內之現金五十九萬三千元後，由甲○○於同日凌晨二時四十分許，駕駛前
    開營業用客車搭載乙○○等四人逃逸，而於同日凌晨四時許返回臺北市○○區○○街蔡福根之住處，甲○○並再分得二萬元。嗣因周金春於臺中縣農會後門外目
    擊上開營業用小客車停駐於該處，形跡可疑，乃記下車牌號碼，經警循線於八十
    四年二月十八日，在臺北市○○街○段一六○號前發現經甲○○棄置於該處之前
    開營業用小客車，並於車上扣得臺中縣市地圖與嘉義縣市地圖各乙幅、麻布白手
    套乙只及地下錢莊借款卡四張，甲○○則迄於九十一年四月七日始經通緝逮捕到
    案。
二、案經臺中縣警察局移送臺灣臺中地方法院檢察署檢察官偵查起訴。
    理    由
壹、訊據被告甲○○固坦認確有於右揭時、地，自臺北市○○區○○街駕駛車號ＭＦ
    ─一一二號營業用小客車，搭載乙○○等四人至臺中縣農會，嗣後並搭載其四人
    離開返回臺北市○○區○○街蔡福根之住處，且再分得二萬元等情，惟矢口否認
    有何共同強盜或幫助強盜之犯行，辯稱：當日伊係受一綽號「小岳」之不詳姓名
    年籍成年男子僱用而開車載客，只知所載送四名客人包括綽號「小岳」、「大象
    」、「憨面」之不詳姓名年籍成年男子，及綽號「阿呆」之乙○○，該四人因參
    加日日會曾見過，且「小岳」僅告知伊前往台中縣農會，到達後「小岳」等四人
    下車，伊則在旁等候，後來其四人上車後，伊依指示又載送「小岳」等四人回台
    北，對「小岳」等人所為，伊並未參與，亦不知情，伊係事後經由「小岳」之告
    知始知「小岳」等人是去搶銀行等語。經查：
  一、乙○○等四人於八十三年十二月十四日凌晨一時四十分許，攜帶槍枝、番仔刀
      各二支及破壞工具（鐵撬、鐵鋸）等兇器至臺中縣農會，踰越窗戶之安全設備
      進入農會辦公室，以強暴、脅迫之方式，致使人不能抗拒而劫取五十九萬三千
      元一節，業據證人即銀行值夜人員陳阿松於警詢時證稱：「（歹徒進入時，如
      何行搶？請你細述？）當我們被叫醒時，我嚇一跳，看見三人至四人在我床上
      ，其中一名歹徒即用台語口音叫我不要動，否則要殺我，然後就用布繩將我雙
      手綁在後面，和雙腳也綑綁起來，並且用撒隆巴斯將我的嘴巴貼起來，使我不
      能動彈。由兩名看住我們，其餘就到辦公室去‧‧‧後來看守我們兩的歹徒在
      二時四十分左右離開，我們兩人才互相掙脫鬆綁繩子，才報案」「（歹徒進入
      約有多少人？持何種工具作案？）進入行搶的歹徒我看見有四人，其分別持有
      手槍兩支及開山刀兩支‧‧‧」「（持開山刀的歹徒如何脅迫你？）他將開山
      刀放置在我胸前，先用撒隆巴斯貼住我嘴巴，然後就開始綑綁我」「（歹徒如
      何進入？）歹徒進去時我不知道，當警方來時在搜索，我跟去時才知道，歹徒
      是由靠圓環南的後鐵門進入，然後從辦公室的窗戶爬入，其出去時也是由進入
      的方向走掉，因我有看見大門仍然是鎖著，所以我才敢確定」等語（見臺灣臺
      中地方法院檢察署八十四年度偵字第八八七四號卷第一四頁反面、第一五頁）
      ，核與證人即陪伴陳阿松值班之友人丙○○於警詢時所證：「（歹徒進入時，
      如何行搶？請你詳述？）當時歹徒進入時，陳阿松醒來驚叫一聲後，我也驚醒
      ，就發現一名歹徒即用台語口音叫我不要動、不要叫，眼睛不能張開，否則要
      殺我，然後就用類似西瓜刀之長刀架在我的脖子，又叫我趴著不要動，並用撒
      隆巴斯將我的嘴巴貼起來，後來又用布繩將我雙手綑綁在後面，和雙腳也綑綁
      起來‧‧‧又聽到外面有很大的敲打的聲音，後直到沒有敲打的聲音時，陳阿
      松就背對著我將綑綁我的布繩解開‧‧‧」等語（見前開偵字第八八七四號卷
      第一七頁反面）情節大致相符，且臺中縣農會遭劫取金額經農會職員戊○○會
      算結果，確為五十九萬三千元，亦經證人戊○○證陳在卷（見前開偵字第八八
      七四號卷第一九頁反面），乙○○等四人結夥三人以上，攜帶兇器，踰越安全
      設備之加重強盜犯行，堪予認定。另證人即嗣後到案且坦承有於前揭時地為該
      強盜行為之另案被告乙○○固於偵查及原審訊問時均供述係其與「小岳」、「
      小高」，僅三人自台北縣新莊市搭車南下進入臺中縣農會內行搶，與被告所陳
      稱伊係自台北市○○區○○街搭載乙○○（綽號阿呆）及綽號「小岳」、「大
      象」、「憨面」等四人至臺中縣農會，二人就搭車歷程與進入臺中縣農會強盜
      之人數，所陳固略有差異；惟按被告及共犯等於警訊、偵查、審理中，就犯罪
      情節之供述顯有反覆且互有參差，是究以何者為可信，孰為不可採，自須斟酌
      被告與共犯間之前後供詞為整體之觀察並相互比較，同時對照客觀存在之證據
      以查證是否相符，尚不得逕以被告或共犯間供詞前後稍有不一或略有出入，即
      逕認為絕不可採。本件依證人陳阿松之前開證詞，其所見至少有四人進入農會
      ，而證人即當時在場目擊為強盜行為之人離去情形之詹秋發亦於原審時證述見
      到有四個人走下來進入到農會（見原審卷第四九頁）。且乙○○於警詢時先供
      陳：「‧‧‧我和『小岳』、坐在綽號『小高』所駕之車子，甲○○則自己開
      計程車」，嗣又改稱：「‧‧‧當日下午八、九點綽號『小岳』才來租處會合
      ，時約下午十一時許，綽號『小岳』早已約定綽號『小朱』（按：即被告甲○○）於十一時在樓下等候，所以我們就直接下樓搭乘計程車，並由綽號『小高
      』將犯案工具一併帶到後車廂置放，然後，直往高速公路南下台中」等語，乙○○並於警詢時自陳：「經我回憶當時犯案過程，在臺中縣農會之時，確實只
      有綽號『小朱』所駕乙部計程車無訛，因為我們亦有利用綽號『小高』所駕乙
      部喜美自小客車，做為交通工具犯過其他刑案，所以，我才想到另外還有乙部
      自小客車」等語（分別見臺灣臺中地方法院檢察署偵字第一六六九八號影印卷
      第一三頁、第三三頁、第三四頁），參以自八十三年底至八十四年初，另案被
      告乙○○所涉及強盜案至少有五件，業經乙○○自承在卷（見前開偵字第一六
      六九八號第一四頁），因其犯案時間至今歷時非屬短暫，乙○○就每件之犯罪
      情節與歷程，其記憶難免有所混淆，本件仍應以被告所陳述之乙○○等人搭車
      歷程與犯案情節、人數為可採。
  二、惟就被告是否實際分擔強盜之構成要件行為一節，經查：
（一）證人詹秋發於警詢時，雖曾陳稱：「當晚在該處看見四名男子由台中縣農會後
      門走出，其中一人背背包、一人拿衣服、另二人空手，其中一位走出到三村路
      開走一部黃色計程車，再迴轉至圓環南路一巷口搭載另三人」等語（見前開偵
      字第八八七四號卷第七頁反面），惟於原審審理中經訊以所稱該四人其中一人
      先至三村路口開走一部黃色計程車之詳細情形為何，其則明確結證稱：「當時
      其僅見到有四個人走下來進入到農會去，計程車內有無坐人因隔一段距離且地
      處陰暗而沒有看到，其間未見到計程車上另有他人下來，後來有四個人步出農
      會後，該四人係一起坐上計程車離去，並沒有看到有人走到計程車駕駛座位置
      上車，亦未見到該四人中有一人開車接走另三人之情形」等語（見原審卷第四
      九頁至第五○頁），而另案被告乙○○亦供稱：「當日僅其與綽號小岳、小高
      之不詳姓名年籍成年男子進入台中縣農會為強盜行為，被告僅載送其等至該處
  即在車上等候，並未進入農會內」等語（見原審卷第七三至七四頁），雖證人
      詹秋發與乙○○就進入農會之人數究竟為幾人之證述內容未盡符合，惟就進入
      農會之人並不包括駕駛計程車之人一節，則相一致，且經原審令證人詹秋發透
      過單面牆指認設備指證所稱該四人是否包括被告一事，其亦證稱當日只見到人
      影，至於被告身形有無相似之處，亦因事隔太久而不復記憶等語（見原審卷第
      五○頁）。另證人即當時亦在台中縣農會附近而目睹相關情形之周金春於警詢
      時係證稱：「其當時在該處從事果菜批發搬運工作，有見到三人在農會後門處
      ，並停有一輛黃色計程車，其走至對街再返回自己所有車輛旁時，已未見到該
      三人，但計程車仍停在現場」等語（見前開偵字第八八七四號卷第九頁反面）
      ，而於原審訊問時亦結證稱：「當時該處暗暗的，雖有看到三個人在那邊，但
      無法描述其等詳細身形，亦看不清楚有無人在計程車內」等語（見原審卷第五
      二頁至第五三頁），而經原審令其透過單面牆指認設備指證所稱該四人是否包
      括被告一事，其亦證稱無法辨認（見原審卷第五三頁），自亦難據其證述即認
      被告有為強盜犯行。至於證人即被告之女友徐秋菊於警詢時亦僅證稱：「其知
      悉被告所駕駛車輛涉及該台中縣農會強盜案件後，曾與被告電話聯繫，被告表
      示該車輛借朋友使用，經告以該車輛有出事後，被告則回以會被朋友害死」等
      語（見前開偵字第八八七四號卷第六頁），均與被告是否實際分擔上開強盜行
      為一事無涉。再依證人丙○○於警詢時之證述其因不敢睜開眼睛，並不能確定
      究竟有幾名歹徒，且歹徒均矇著臉，面貌、身材如何其均不能詳述（見前開偵
      字第八八七四號卷第一七頁反面至第一八面）；而另一證人陳阿松已於八十四
      年三月十四日死亡，有臺中縣豐原市戶政事務所答覆表一份在卷可按（見原審
      卷第六一頁），既已無法傳喚為進一步說明及指認，亦無從遽為被告確有實際
      分擔強盜犯行之認定。因之，被告當日應僅有駕駛上開計程車載送乙○○等人
      至該處，且並未進入臺中縣農會實際分擔強盜之構成要件行為一節，應堪認定
      ，則關於被告有無共犯上開強盜行為，則應另探究被告有無乙○○等人為犯意
      聯絡或行為分擔而為認定。
（二）另案被告乙○○於原審審理中已結證稱：「‧‧‧當時是小岳僱用被告載我們
      到台中」「（之前有無事先計畫作案？）之前有講過，然後都是由小岳先到目
      的地勘查，都是由小岳提議的，是我、小岳、小高先講好作案計畫，在行搶當
      天就講過這一次，當時小岳有表示有包計程車，並沒有提到包誰的車子，他並
      未提到會否事先跟計程車司機講好」「（到台中縣農會時有無停留及下車拿取
      工具等情形為何？）‧‧‧工具以釣魚袋的包包放在車子的後車廂，拿了之後
      我們就去作案，進去以前沒有再跟司機（即被告）說任何話，被告當時也沒有
      說話」等語（見原審卷第七二頁至七三頁），足見乙○○等人為前開時地之強
      盜行為而於事前謀議相關犯罪計畫與實施方式時，被告並未在場參與，且負責
      策劃該次事宜之綽號『小岳』成年男子亦僅表示交通工具欲以租用計程車之方
      式，而被告確實係駕駛計程車為業，有職業登記證一份在卷為憑（見前開偵字
      第八八七四號卷），則如被告所辯稱係受綽號『小岳』之不詳姓名年籍成年男
      子僱用而載送其等前往目的地，即有可能，已難認被告有何共同謀議為強盜犯
      行之行為，且如前述，被告復未進入該農會參與實施強盜行為，是被告應無與
      乙○○等人共同犯本件加重強盜行為之情，堪以認定。
  三、本件被告以其所駕駛之計程車搭載乙○○等四人至臺中縣農會，業據被告坦認
      不諱，核與另案被告乙○○供證情節相符，且被告並無實際分擔強盜之構成要
      件行為，亦見前述，是被告所為確係予正犯以物質上之助力，而參與犯罪構成
      要件以外之行為，至被告開車載送乙○○等人赴台中縣農會之時，是否知悉乙○○等人將進行強盜乙節，惟被告於偵查中固稱：「（搭載四名男子過程中，
      有無被該四名男子以刀子或其他凶器妨害你的自由？）都沒有，他們只是要我
      開快一點，他們在車上只是一直在說笑，完全沒有提到要搶錢的事，如果他們
      提到搶錢的事，我就不會載他們南下豐原」等語（見臺灣臺中地方法院檢察署
      偵緝字第二五四號卷第二○頁），惟隨即又改稱：「（他們既然也會怕（你報
      案），為何還讓你在外面等候？）他們有說如果我自己跑掉的話，他們就要殺
      我」等語（見前開偵緝字第二五四號卷第二一頁），所言矛盾悖理。又被告於
      偵查中自陳：「（搶得多少錢？如何分配？）我不知道搶得多少錢，但我分得
      二萬元，是『小岳』（按：筆錄誤載為小葉）拿給我的，用意塞我的嘴巴，要
      我不要說出去，另他們在台北市下來豐原之前已先付我車資五千三百元」等語
      （見前開偵緝字第二五四號卷第二二頁），則乙○○等人既於事前即給付被告
      車資五千三百元，若被告不知強盜犯行，乙○○等人何必復於事後再給付被告
      二萬元，以「塞其嘴」。另依乙○○之前揭供詞，渠等搭乘被告所駕車輛南下
      臺中，途中均未曾述及作案計畫，而其於原審時另供陳：「（到台中縣農會時
      有無停留及下車拿取工具等情形為何？）我們坐在車內先繞一圈，小岳叫司機
      （即被告）在農會附近先繞一圈，小岳沒有特別講什麼，司機有無說什麼我也
      沒有印象，小岳跟司機（即被告）說找個停車位放在巷子，小岳就先下車去勘
      察農會，小岳當時下車就對我們說作案要作這家農會，當時被告有在車裡應該
      會聽得到，小岳去勘查後出來說可以進去了，工具以釣魚袋的包包放在車子的
      後車廂，拿了之後我們就去作案，進去以前沒有再跟司機（即被告）說任何話
      ，被告當時也沒有說話」等語（見原審卷第七三頁），是依被告自己之陳述，
      其至少於到達臺中縣農會時，即已知情乙○○等人鎖定目標欲為強盜犯行，被
      告若非事前即經綽號「小岳」者告知預為強盜犯行，並出於幫助渠等犯罪之意
      思，搭載「小岳」等人至目的地，豈有干犯刑事追訴之危險，而不於「小岳」
      等人進入農會後，即先行離去之理？且乙○○等人既於南下臺中前已擬妥犯罪
      計畫，並非臨時起意為之，則綽號「小岳」者於尋找交通工具時，衡情絕不致
      願冒日後遭單純載客司機指認之風險，猶執意由渠等不知情之被告搭載渠等至
      現場實施犯罪，顯然事前知情而幫助強盜。
（四）綜上所述，被告確有幫助乙○○等四人強盜之犯行無疑，被告前開所辯，無非
      事後畏罪卸責之詞，均不足採。本案事證明確，被告右揭幫助強盜犯行，洵堪
      認定。
二、核被告甲○○所為，係幫助另案被告乙○○等人之加重強盜犯行，而成立刑法第
    三十條第一項前段、刑法第三百三十條第一項結夥三人以上、攜帶凶器、踰越安
    全設備、於夜間侵入有人居住之建築物之強盜罪之幫助犯。按懲治盜匪條例已於
    九十一年一月三十日公布廢止，同年二月一日生效，而刑法第三百三十條第一項
    強盜罪之刑度，亦於同年一月三十日公布修正，將五年以上十二年以下有期徒刑
    修正為七年以上有期徒刑，於同年二月一日生效，就新刑法規定與懲治盜匪條例
    比較適用，比較結果，以修正後之刑法較有利於被告，是被告犯後法律已有變更
    ，依刑法第二條第一項前段之規定，應適用最有利於被告之法律即修正後之刑法
    第三百三十條第一項之規定。被告以幫助之意思，幫助乙○○等人之強盜犯行，
    既屬幫助犯，爰依刑法第三十條第二項之規定，減輕其刑。公訴人認被告與乙○○等人有犯意聯絡，應共同成立刑法第三百二十八條第一項之強盜罪，起訴法條
    嫌有未洽，應予變更。另被告原即以駕駛計程車為業，有執業登記證乙紙在卷可
    憑（見前開偵字第八八七四號卷），其並無何犯罪前科，素行尚好，囿於朋友交
    情，而僅以其日常業務所為而為幫助行為，未另予正犯其他物質或精神上助力，
    且其犯罪所得非鉅，遭緝捕後並協助警方追查強盜案犯行，犯罪情狀尚可憫恕，
    爰依刑法第五十九條酌減其刑，並遞減之。原審未予詳查，疏未論斷被告另有幫
    助之犯行，逕採信被告之辯解而遽為被告無罪之判決，自有未合，檢察官上訴意
    旨認被告係共同犯加重強盜罪，雖無足取，然原判決既有上述可議之處，即屬無
    可維持，仍應由本院將原判決予以撤銷改判。爰審酌被告犯罪之動機僅為謀取更
    多執業收入、目的、僅以其日常業務所為而為幫助行為之犯罪手段、因幫助犯行
    所生之損害及犯罪後協助警方追查實際為強盜犯行者之態度等一切情狀，量處如
    主文第二項所示之刑。又被告前未曾受有期徒刑以上刑之宣告，此有臺灣高等法
    院被告全國前案紀錄表附卷可證，經過此次之判刑後，當知悔過，不致有再犯之
    虞，其等所宣告之刑，本院認為以暫不執行為適當，爰依法宣告緩刑四年，以啟
    自新，緩刑期內並依刑法第九十三條第一項之規定付保護管束，用輔向善。末按
    共同正犯因相互間利用他人之行為，以遂行其犯意之實現，本於責任共同之原則
    ，有關沒收部分，對於共犯間供犯罪所用之物，自應為沒收之諭知。惟幫助犯僅
    係對於犯罪構成要件以行為為加工，並無共同犯罪之意思，自不適用該責任共同
    原則，其幫助犯罪態樣與實施正犯有異，其所處罰者，乃其提供助力之行為本身
    ，而非正犯，實施犯罪之行為，對正犯所有供犯罪所用之物，勿庸併為沒收之宣
    告（參照最高法院八十八年度台上字第六二三四號、八十九年度台上字第六九四
    六號判決要旨），是本件扣案之臺中縣市地圖與嘉義縣市地圖各乙幅、麻布白手
    套乙只及地下錢莊借款卡四張，不論是否為正犯乙○○等人所有，且供犯強盜犯
    行所用之物，均無庸於本件併為沒收之宣告，併予說明。
據上論斷，應依刑事訴訟法第第三百六十九條第一項前段、第三百六十四條、第二百
九十九條第一項前段、第三百條，刑法第三十條第二項、修正後刑法第三百三十條第
一項、刑法第二條第一項前段、第五十九條、第七十四條第一項第一款、第九十三條
第一項，判決如主文。
本案經檢察官丁○○到庭執行職務。
中      華      民      國    九十二    年      四      月      十七    日
                                  臺灣高等法院臺中分院刑事第五庭
                                        審判長法  官  袁  從  楨
                                              法  官  姚  勳  昌
                                              法  官  郭  同  奇
右正本證明與原本無異。
如不服本判決應於收受送達後十日內向本院提出上訴書狀，其未敘述上訴之理由者並
得於提起上訴後十日內向本院補提理由書（均須按他造當事人之人數附繕本）。
                                              書記官  陳  玫  伶
中      華      民      國      九十二   年       四      月     十八   日
附錄：本判決論罪科刑法條全文
刑法第三百三十條第一項（修正後）
犯強盜罪而有第三百二十一條第一項各款情形之一者，處七年以上有期徒刑。    Ｉ


司法院資訊處製作；財團法人民間司法改革基金會備份。
